---
title: "Análise de dados: Recém-nascidos prematuros"
lang: pt
toc: true
code-annotations: "hover"
---

Considere o conjunto de dados referente a um estudo sobre recém-nascidos prematuros de baixo peso. Os dados de cada recém-nascido estão dispostos em uma linha e cada coluna corresponde à informação de uma variável específica.

## Objetivos

-   Explorar os dados sobre recém-nascidos prematuros.

Fonte dos dados:

- <https://raw.githubusercontent.com/tiagomartin/est104/refs/heads/master/dados/recem_nascidos.csv>




```{r}
#| message: false
load <- function(pkg){
  new.pkg <- pkg[!(pkg %in% installed.packages()[, "Package"])]
  if (length(new.pkg))
    install.packages(new.pkg, dependencies = TRUE)
  sapply(pkg, require, character.only = TRUE)
} # <1>

packages <- c("tidyverse", "knitr", "DT", "readxl") #<2>
load(packages) # <3>
```

1. A função load verifica se os pacotes estão instalados em sua máquina. Se sim, faz o carregamento dos pacotes para a memória. Se não, instala os pacotes e os carrega para a memória.

2. Carregando o pacote tidyverse, uma coleção de pacotes que facilitam a manipulação e visualização de dados. Os pacotes knitr e DT, para apresentar os resultados de forma mais amigável no arquivo final. O pacote readxl possui diversas funções para importação de dados do Excel.

3. Retorna TRUE para todos os pacotes se forem carregados com sucesso.


## Carregando os dados

```{r}
dados_brutos = read_csv2("https://raw.githubusercontent.com/tiagomartin/est104/refs/heads/master/dados/recem_nascidos.csv") # <1>
```
1. Importando a tabela disponível neste link, usando a função `read_csv()`. Essa função importa arquivos separados por vírgula `.csv2`), utilizando o ponto e vírgula (;) como separador. Após a importação, os dados são armazenados na variável `dados_brutos` 


## Conhecendo a base de dados

- O que cada linha significa?
- Quais são as variáveis presentes na base de dados?
- Qual é o tipo de cada variável? É o esperado?
<!-- - Tem alguma variável que seria interessante gerar a partir das informações presentes na base de dados? -->


```{r}
dados_brutos %>% 
  glimpse() # <1>
```
1. A função `glimpse()` é usada para visualizar um resumo da estrutura do conjunto de dados. Ela mostra o número de observações e variáveis, além de listar as variáveis presentes e seus tipos.



## Análise exploratória

### Quais são os desfechos presentes na base de dados?

```{r}
dados_brutos  %>%  
  distinct(desfecho) # <1>
```
1. A função `distinct()` é usada para retornar apenas os valores únicos de uma variável (ou conjunto de variáveis).
