---
title: "Análise de dados: Avaliação de um Teste Diagnóstico para Diabetes"
lang: pt
toc: true
code-annotations: "hover"
---

## Contexto do Problema


Um novo teste diagnóstico para diabetes foi desenvolvido por uma equipe de pesquisadores. Esse teste visa detectar a presença da doença com maior eficiência e menor custo em comparação ao teste de referência, que é o exame de glicemia em jejum. Antes de sua implementação na prática clínica, é necessário avaliar sua acurácia diagnóstica.


## Objetivo do Estudo


Avaliar a performance do novo teste diagnóstico em relação ao padrão-ouro (exame de glicemia em jejum).


## Metodologia

### Amostra do Estudo

Foram selecionados 500 indivíduos aleatoriamente em uma unidade de saúde. Cada participante realizou tanto o novo teste diagnóstico quanto o exame de glicemia em jejum.

### Coleta de Dados

Os participantes foram classificados em dois grupos:

- Doença presente: Indivíduos diagnosticados com diabetes pelo exame de glicemia em jejum.
- Doença ausente: Indivíduos sem diagnóstico de diabetes pelo exame de glicemia em jejum.


Os resultados do novo teste diagnóstico foram comparados ao exame de glicemia em jejum para determinar a acurácia do teste.


Fonte dos dados:

- <https://raw.githubusercontent.com/tiagomartin/est104/refs/heads/master/dados/teste_diabetes.csv>



### Carregando os pacotes R


```{r}
pacman::p_load(
  rio,          # importa arquivos
  tidyverse,    # gestão dos dados + gráficos no ggplot2 
  janitor,      # adiciona números absolutos e porcentagens às tabelas
  pROC,         # construção da curva ROC
  epiR,         # cálculo das métricas de avaliação
  cutpointr     # grafico da curva ROC
  )
```

### Carregando os dados

```{r}
dados = rio::import("https://raw.githubusercontent.com/tiagomartin/est104/refs/heads/master/dados/teste_diabetes.csv") 

dados %>% 
  str()
```

### Tabela de contingência das variáveis doença e teste positivo

```{r}
tabela = table(Referencia = dados$doenca, Teste = dados$teste_positivo)
  
tabela
```

### Cálculo das Métricas

```{r}
metr = epi.tests(tabela)

metr
```

## Discussão dos Resultados

A prevalência real ($pr$) de diabetes é função dos resultados do exame de referência enquanto que a prevalência aparente ($pa$) é função dos resultados da aplicação do teste, ou seja,  

$$pr = \dfrac{298}{500} \approx 0,60  \text{           e          } pa = \dfrac{305}{500} = 0,61$$ 

O novo teste diagnóstico apresentou alta sensibilidade (93%), indicando que ele identifica corretamente a maioria dos indivíduos com diabetes. A especificidade de 87% sugere que o teste também é eficaz em descartar aqueles sem a doença.

Os valores preditivos indicam a confiabilidade dos resultados do teste: 91% das pessoas com teste positivo realmente têm diabetes, enquanto 90% das pessoas com teste negativo realmente não têm a doença.

A acurácia global de 91% sugere que o teste é uma ferramenta útil, mas deve ser avaliado em combinação com outros fatores clínicos antes de sua adoção generalizada.

Note que o valor $RV_+ = 6,98$ indica que um resultado positivo é aproximadamente 7 vezes mais provável em pacientes com diabetes do que os não doentes, enquanto que o resultado negativo ($RV_- = 0,08$) é 12,5 vezes $\left( \dfrac{1}{0,08}=12,5 \right)$ mais provável em pacientes não doentes.

### Outras interpretações

- False $T_+$ proportion for true $D_-$ = 0,13: Proporção de falsos positivos ($PFP$) entre aqueles que realmente não têm a doença ($D_-$), ou seja, 13% das pessoas sem a doença foram classificadas erroneamente como positivas pelo teste. Um teste com alta proporção de falsos positivos pode levar a diagnósticos errôneos e ansiedade desnecessária para pacientes saudáveis. Se esse valor for alto, pode ser necessário aumentar a especificidade do teste.

- False $T_-$ proportion for true $D_+$ = 0,07: Essa é a proporção de falsos negativos ($PFN$) entre aqueles que realmente têm a doença ($D_+$), ou seja, 7% das pessoas com a doença foram classificadas erroneamente como negativas pelo teste. Um teste com falsos negativos pode perder casos reais da doença, o que pode ser perigoso, especialmente se a doença exigir tratamento precoce. Se esse valor for alto, pode ser necessário aumentar a sensibilidade do teste.

- False $T_+$ proportion for $T_+$ = 0,09: Essa é a proporção de falsos positivos entre todos os testes positivos ($T_+$), ou seja, entre todos os pacientes que tiveram um teste positivo, 9% eram na verdade saudáveis. Isso afeta o Valor Preditivo Positivo ($VPP$). Se essa proporção for alta, significa que um teste positivo nem sempre confirma a doença.

- False $T_-$ proportion for $T_-$ = 0,10: Essa é a proporção de falsos negativos entre todos os testes negativos ($T_-$), ou seja, entre todos os pacientes que tiveram um teste negativo, 10% na verdade tinham a doença. Isso afeta o Valor Preditivo Negativo ($VPN$). Se essa proporção for alta, significa que um teste negativo nem sempre exclui a doença.

### Índice de Youden e *Odds Ratio*

```{r}
metr$detail
```

Temos que o índice de Youden foi igual a 0,80 (0,71;0,87), indicando que o novo teste é um excelente, altamente confiável para o diagnóstico de diabetes. Temos ainda que, a *odds ratio* foi igual a 90,09 (49,03; 165,54), indicando que a chance de um resultado de teste positivo é de 90 vezes em pacientes com diabetes em relação à do grupo sem a doença.



### Intervalos de confiança


1) Intervalo de Confiança para Sensibilidade, Especificidade, VPP, VPN e Proporções


Essas métricas seguem uma distribuição binomial, e o intervalo de confiança pode ser calculado usando a fórmula do IC binomial de Wald:

$$IC = \hat{p} \pm z_{\frac{\alpha}{2}} \times \sqrt{\dfrac{\hat{p}(1-\hat{p})}{n}}$$

em que,

- $\hat{p}$ é a estimativa da proporção (por exemplo: sensibilidade = 0,93).
- $z_{\frac{\alpha}{2}}$ é o valor crítico da distribuição normal para um nível de confiança de $(1 - \alpha)$% (1,96 para 95%).
- $n$ é o número total de indivíduos no grupo correspondente (por exemplo: para sensibilidade, n = 298).


2) Intervalo de Confiança para Razões de Verossimilhança (Likelihood Ratios)


Os $RV_+$ e $RV_-$ não seguem diretamente uma distribuição binomial, então aplicamos a transformação logarítmica para calcular o IC:

$$IC = \exp(\ln(\hat{RV}) \pm  z_{\frac{\alpha}{2}}  \times SE)$$

em que o erro padrão ($SE$) é dado por

$$SE = \sqrt{\dfrac{1}{a} - \dfrac{1}{a+b} + \dfrac{1}{d} - \dfrac{1}{c+d}}$$


3) Intervalo de Confiança para o Índice de Youden


Para calcular o intervalo de confiança (IC) do Índice de Youden, usamos a seguinte fórmula:

$$SE_J = \sqrt(SE^2_s + SE_e^2)$$
sendo $SE_s$ o erro paddrão da sensibilidade e $SE_e$, o r=erro padrão da especificidade. Assim, o IC do Índice de Youden é dado por:

$$IC = J \pm z_{\frac{\alpha}{2}} \times SE_J$$


4) Intervalo de confiança para *odds ratio*


O intervalo de confiança para o $OR$, pode ser calculado com a seguinte fórmula:

$$IC = \exp(\ln(OR) \pm z_{\frac{\alpha}{2}} \times SE_{\ln(OR)})$$
sendo

$$SE_{\ln(OR)} = \sqrt{\dfrac{1}{a} + \dfrac{1}{b} + \dfrac{1}{c} + \dfrac{1}{d}}$$

## E se a variável desfecho for contínua?


Vamos considerar a variável *Índice de Glicemia* para avaliação do diagnóstico.


### Curva ROC e Área Sob a Curva (AUC)

```{r}
roc_obj = pROC::roc(dados$doenca, dados$glicemia)
plot(roc_obj, main = "Curva ROC do Teste Diagnóstico")
auc_valor = pROC::auc(roc_obj)

##Área sob a Curva (AUC)
auc_valor
```


A Curva ROC (Receiver Operating Characteristic) avalia a capacidade do teste em distinguir entre pacientes com e sem diabetes. O principal indicador de performance é a Área Sob a Curva (AUC):

- AUC = 1.0 → Teste perfeito (classifica todos corretamente).
- AUC ≥ 0.9 → Teste excelente.
- AUC entre 0.8 e 0.9 → Teste muito bom.
- AUC entre 0.7 e 0.8 → Teste razoável.
- AUC entre 0.5 e 0.7 → Teste fraco.
- AUC = 0.5 → O teste não tem poder discriminatório (equivalente ao acaso).


Se obtivermos, por exemplo, AUC = 0,9901, isso indica que o teste tem um excelente desempenho em distinguir pacientes com e sem diabetes.


### Escolha do Melhor Ponto de Corte


Um teste com desfecho contínuo precisa de um ponto de corte para ser usado na prática clínica. O índice de Youden é um critério comum para encontrar o limiar ideal:


$$J = Sensibilidade+Especificidade−1$$

O melhor ponto de corte é aquele que maximiza simultaneamente a sensibilidade e a especificidade. Se priorizamos detectar todos os casos (sensibilidade alta), podemos escolher um ponto de corte mais baixo. Se queremos evitar falsos positivos, podemos escolher um ponto de corte mais alto. 

```{r}
cp = cutpointr(dados,  glicemia, doenca, 
                method = maximize_metric, metric = youden)# <1>

cp$optimal_cutpoint
```
1. A função cutpointr() do pacote *cutpointr* determina e avalia pontos de corte ideais baseados em uma métrica específica. Para uma introdução ao pacote, consulte vignette("cutpointr", package = "cutpointr").


Podemos observar que para este exemplo, o ponto de corte ótimo foi igual a 117,7534, indicando que pacientes com valores acima desse limite são mais propensos a ter diabetes, enquanto valores abaixo desse limite indicam baixo risco.

```{r}
## Algumas métricas de avaliação

summary(cp)
```



```{r}
## Curva roc

plot(cp)
```


Se o objetivo for detectar o máximo de casos de diabetes (exemplo: triagem populacional), escolhemos um ponto de corte com alta sensibilidade (aceitando mais falsos positivos). Se o objetivo for garantir que apenas os verdadeiros doentes sejam diagnosticados (exemplo: evitar sobretratamento), escolhemos um ponto de corte com alta especificidade  (aceitando mais falsos negativos). Em muitos casos clínicos, o ponto de corte pode ser ajustado com base em fatores de risco individuais.
