---
title: "Análise de dados: Eficácia da vitamina C para prevenção de resfriados"
lang: pt
toc: true
code-annotations: "hover"
---

Por anos existe a controvérsia se a vitamina C ajuda na prevenção de resfriados e vários estudos têm sido realizados para tal investigação. Em um pequeno ensaio clínico realizado com 103 crianças, 57 receberam vitamina C e 46 receberam um placebo. Foram obtidos os resultados apresentados na tabela abaixo:

<style type="text/css">
.tg  {border-collapse:collapse;border-color:#ccc;border-spacing:0;margin:0px auto;}
.tg td{background-color:#fff;border-bottom-width:1px;border-color:#ccc;border-style:solid;border-top-width:1px;
  border-width:0px;color:#333;font-family:Arial, sans-serif;font-size:14px;overflow:hidden;padding:10px 5px;
  word-break:normal;}
.tg th{background-color:#f0f0f0;border-bottom-width:1px;border-color:#ccc;border-style:solid;border-top-width:1px;
  border-width:0px;color:#333;font-family:Arial, sans-serif;font-size:14px;font-weight:normal;overflow:hidden;
  padding:10px 5px;word-break:normal;}
.tg .tg-upsm{border-color:inherit;font-family:Tahoma, Geneva, sans-serif !important;font-size:14px;text-align:center;
  vertical-align:middle}
.tg .tg-wal4{border-color:inherit;font-family:Tahoma, Geneva, sans-serif !important;font-size:14px;text-align:left;
  vertical-align:top}
.tg .tg-yo96{border-color:inherit;font-family:Tahoma, Geneva, sans-serif !important;font-size:14px;text-align:center;
  vertical-align:top}
</style>
<table class="tg"><thead>
  <tr>
    <th class="tg-upsm" rowspan="2">Grupo</th>
    <th class="tg-yo96" colspan="2">Resfriado</th>
    <th class="tg-upsm" rowspan="2">Total</th>
  </tr>
  <tr>
    <th class="tg-yo96">Sem</th>
    <th class="tg-yo96">Com</th>
  </tr></thead>
<tbody>
  <tr>
    <td class="tg-wal4">Vitamina C</td>
    <td class="tg-yo96">21 (37%)</td>
    <td class="tg-yo96">36 (63%)</td>
    <td class="tg-yo96">57 (100%)</td>
  </tr>
  <tr>
    <td class="tg-wal4">Placebo</td>
    <td class="tg-yo96">11 (24%)</td>
    <td class="tg-yo96">35 (76%)</td>
    <td class="tg-yo96">46 (100%)</td>
  </tr>
  <tr>
    <td class="tg-wal4">Total</td>
    <td class="tg-yo96">32 (31%)</td>
    <td class="tg-yo96">71 (69%)</td>
    <td class="tg-yo96">103 (100%)</td>
  </tr>
</tbody>
</table>

Podemos notar que, entre as crianças que tomaram a vitamina C, 63% ficaram resfriados, enquanto que, entre os que tomaram o placebo, 76% ficaram resfriados. Queremos testar a hipótese nula de que não há associação entre a ingestão de vitamina C e a criança ficar resfriada, ou seja, 


$H_0:$ A proporção de crianças que ficou doente entre os que tomaram vitamina C é igual à proporção dos que ficaram doentes entre os que não tomaram,


ao nível de significância de $\alpha = 0,05$. A hipótese alternativa é que exista uma associação.

Quando consideramos amostras independentes de dados nominais agrupados em categorias, o teste qui-quadrado pode ser usado para determinar se as proporções de algum evento de interesse são idênticas em vários grupos. Neste caso, para começar, precisamos calcular a frequência esperada de cada uma das caselas da tabela acima, sob $H_0$. 

Considerando a hipótese nula verdadeira, as proporções de crianças resfriadas são iguais nos dois grupos (vitamina C e placebo). Assim, a proporção global de crianças que ficaram resfriadas é

$$\dfrac{71}{103} \approx 69\%,$$

e a proporção de crianças que não ficaram resfriadas é

$$\dfrac{32}{103} \approx 31\%.$$

Então, entre as 57 crianças que tomaram vitamina C, esperaríamos que 31%, ou

$$\dfrac{57 \times 32}{103} = 17,7,$$

não fiquem resfriadas e que 69% ou

$$\dfrac{57 \times 71}{103} = 39,3,$$

fiquem resfriadas. Analogamante, entre as 46 crianças que tomaram o placebo, esperamos que

$$\dfrac{46 \times 32}{103} = 14,3,$$
não se resfriem e 

$$\dfrac{46 \times 71}{103} = 31,7,$$
fiquem resfriadas.


Assim, a tabela de frequências esperadas é

<style type="text/css">
.tg  {border-collapse:collapse;border-color:#ccc;border-spacing:0;margin:0px auto;}
.tg td{background-color:#fff;border-bottom-width:1px;border-color:#ccc;border-style:solid;border-top-width:1px;
  border-width:0px;color:#333;font-family:Arial, sans-serif;font-size:14px;overflow:hidden;padding:10px 5px;
  word-break:normal;}
.tg th{background-color:#f0f0f0;border-bottom-width:1px;border-color:#ccc;border-style:solid;border-top-width:1px;
  border-width:0px;color:#333;font-family:Arial, sans-serif;font-size:14px;font-weight:normal;overflow:hidden;
  padding:10px 5px;word-break:normal;}
.tg .tg-upsm{border-color:inherit;font-family:Tahoma, Geneva, sans-serif !important;font-size:14px;text-align:center;
  vertical-align:middle}
.tg .tg-wal4{border-color:inherit;font-family:Tahoma, Geneva, sans-serif !important;font-size:14px;text-align:left;
  vertical-align:top}
.tg .tg-yo96{border-color:inherit;font-family:Tahoma, Geneva, sans-serif !important;font-size:14px;text-align:center;
  vertical-align:top}
</style>
<table class="tg"><thead>
  <tr>
    <th class="tg-upsm" rowspan="2">Grupo</th>
    <th class="tg-yo96" colspan="2">Resfriado</th>
    <th class="tg-upsm" rowspan="2">Total</th>
  </tr>
  <tr>
    <th class="tg-yo96">Sem</th>
    <th class="tg-yo96">Com</th>
  </tr></thead>
<tbody>
  <tr>
    <td class="tg-wal4">Vitamina C</td>
    <td class="tg-yo96">17,7 (31%)</td>
    <td class="tg-yo96">39,3 (69%)</td>
    <td class="tg-yo96">57 (100%)</td>
  </tr>
  <tr>
    <td class="tg-wal4">Placebo</td>
    <td class="tg-yo96">14,3 (31%)</td>
    <td class="tg-yo96">31,7 (69%)</td>
    <td class="tg-yo96">46 (100%)</td>
  </tr>
  <tr>
    <td class="tg-wal4">Total</td>
    <td class="tg-yo96">32 (31%)</td>
    <td class="tg-yo96">71 (69%)</td>
    <td class="tg-yo96">103 (100%)</td>
  </tr>
</tbody>
</table>

Como a frequência esperada de cada casela da tabela maior do que 5, prosseguimos com o teste qui-quadrado, calculando a estatística

$$
\begin{eqnarray*}\chi^2 &=& \displaystyle{\sum_{i=1}^4}\dfrac{(|O_i - E_i|)^2}{E_i} \\ &=& \dfrac{(21-17,7)^2}{17,7}+\dfrac{(11-14,3)^2}{14,3} + \dfrac{(36-39,3)^2}{39,3}+\dfrac{(35-31,7)^2}{31,7} \\ &=& 0,61+0,76+0,28+0,34 = 1,99 
\end{eqnarray*}
$$

O valor crítico ao nível de significância de 5% da distribuição [qui-quadrado](/documentos/Tabela%20da%20Qui-quadrado.pdf) com 1 grau de liberdade é 3,841. Como $\chi^2 = 1,99 < 3,841 = \chi^2_1(0,05)$, com esse tamanho de amostra não foi detectada diferença significativa entre os grupos (vitamina C e placebo).

### E como faríamos isso no R?

No R, faríamos da seguinte forma

```{r}
tabela = matrix(c(21,36,11,35), nrow = 2, byrow=TRUE, dimnames= list(c('Vitamina C', 'Placebo'), c('Sem resfriado', 'Com resfriado')))
tabela
```

Para realizarmos um teste qui-quadrado no R, basta utilizarmos a função **chisq.test()**

```{r, message=FALSE, warning=FALSE}
library(tidyverse)
```


```{r}
tabela %>% 
  chisq.test(correct = FALSE) # <1>
```
1. O parâmetro **correct = FALSE** na função **chisq.test()**, indica que estamos procedendo o teste qui-quadrado sem a correção de continuidade de Yates. Como regra básica essa correção é usada quando o tamanho da amostra é menor que 40 ou quando há pelo menos uma classe com frequência esperada menor que 5.

Note que podemos chegar à mesma conclusão, de que não foi detectada diferença significativa entre os grupos (vitamina C e placebo) olhando apenas para o p-valor. Neste caso temos

$$\text{p-valor} = P(\chi_1^2 \geq 1,99) = 0,1587 > 0,05 = \alpha.$$
Logo, não rejeitamos a hipótese $H_0$.

